【裁判字號】    89,台上,1655
【裁判日期】    890721
【裁判案由】    返還不當得利等
【裁判全文】
最高法院民事裁定                              八十九年度台上字第一六五五號
    上  訴  人  甲○○
    訴訟代理人  莊美貴律師
                徐建光律師
    被 上訴 人  高雄區中小企業銀行股份有限公司
    法定代理人  劉燕堂
    被 上訴 人  乙○○
右當事人間請求返還不當得利等事件，上訴人對於中華民國八十九年三月二十八日台
灣高等法院高雄分院第二審判決（八十八年度重上字第二十八號），提起上訴，本院
裁定如左：
    主  文
上訴駁回。
第三審訴訟費用由上訴人負擔。
    理  由
按對於第二審判決上訴，非以其違背法令為理由，不得為之。民事訴訟法第四百六十
七條定有明文。依同法第四百六十八條規定，判決不適用法規或適用不當者，為違背
法令。而判決有同法第四百六十九條所列各款情形之一者，為當然違背法令。是當事
人提起上訴，如依民事訴訟法第四百六十八條規定，以第二審判決有不適用法規或適
用法規不當為理由時，其上訴狀或理由書應有具體之指摘，並揭示該法規之條項或其
內容。若係成文法以外之法則，應揭示該法則之旨趣。倘為司法院解釋、或本院之判
例，則應揭示該判解之字號或其內容。如以民事訴訟法第四百六十九條所列各款情形
為理由時，其上訴狀或理由書，應揭示合於該條款之事實。上訴狀或理由書如未依此
項方法表明，或其所表明者，顯與上開法條規定之情形不相合時，即難認為已對第二
審判決之違背法令有具體之指摘，其上訴自難認為合法。本件上訴人對第二審判決提
起上訴，雖以該判決違背法令為由，惟核其上訴理由狀所載內容，係就原審取捨證據
、認定事實之職權行使，指摘其為不當，而非具體說明其有何不適用法規或適用法規
不當之情形，並揭示該法規之條項或其內容，及合於民事訴訟法第四百六十九條所列
各款之事實，難認對該判決之如何違背法令已有具體之指摘。依首揭說明，應認其上
訴為不合法。末查，原審以：按侵權行為同時構成詐欺時，關於侵權行為損害賠償請
求權之消滅時效及撤銷詐欺意思表示之除斥期間，應以請求權人實際知悉損害及賠償
義務人時及撤銷權人發見詐欺時起算，非以知悉賠償義務人因侵權行為所構成之犯罪
行為，經檢察官起訴或法院判決有罪為準。至賠償義務人或實施詐欺人於另案訴訟中
所為之否認或抗辯，或法院依職權所調查之證據，僅為供法院認定事實之參酌資料而
已，不影響請求權人原已知悉或撤銷權人業已發見之事實。本件縱如上訴人所主張，
高雄區中小企業銀行（下稱高雄企銀）光復分行襄理即被上訴人乙○○曾以應允塗銷
抵押權訛詐上訴人代償訴外人衡榮源、蘇雅玲對被上訴人高雄企銀之抵押債務，則上
訴人於民國八十三年一月及九月陸續款清償衡榮源、蘇雅玲之抵押債務後，被上訴
人高雄企銀未出具清償證明，供上訴人辦理塗銷抵押權登記時，即應知悉其因被上訴
人乙○○詐欺之侵權行為，而受有抵押權未能塗銷，及將來可能因最高限額抵押權效
力所及之各種債務未清償而遭拍賣抵押不動產之危險。上訴人任令該抵押權繼續存在
三年餘，至被上訴人高雄企銀聲請拍賣抵押物，復歷經上訴人訴請塗銷抵押權登記訴
訟一、二審之爭訟，遲至八十七年六月十五日始依侵權行為法律關係對被上訴人高雄
企銀、乙○○提起本件訴訟，及以起訴狀送達日即八十七年六月十九日對被上訴人高
雄企銀為撤銷因受詐欺所為代償債務之意思表示，顯均已逾侵權行為之消滅時效及撤
銷詐欺之除斥期間等語。其認事用法，核無違背法令之可言，併予指明。
據上論結，本件上訴為不合法。依民事訴訟法第四百八十一條、第四百四十四條第一
項、第九十五條、第七十八條，裁定如主文。
中      華      民      國    八十九    年      七      月    二十一    日
                              最高法院民事第一庭
                                  審判長法官  李  錦  豐
                                        法官  楊  鼎  章
                                        法官  吳  麗  女
                                        法官  蘇  達  志
                                        法官  顏  南  全
      右正本證明與原本無異
                                              書  記  官
中      華      民      國    八十九    年      八      月      九      日


司法院資訊處製作；財團法人民間司法改革基金會備份。
